臺灣臺北地方法院刑事判決　　　九十五年度易字第二五一三號
公　訴　人　臺灣臺北地方法院檢察署檢察官
被　　　告　丁○○原名郭羿青.
　　　　　　庚○○○
　　　　　　乙○○原名林春芳.
　　　　　　甲○○
　　　　　　戊○○
　　　　　　己○○
上列被告因侵入住宅案件，經檢察官提起公訴（九十五年度偵續
字第一三七號、九十五年度偵字第八一七七號），本院判決如下
：
    主  文
丁○○、庚○○○、乙○○、甲○○、戊○○、己○○均無罪。
    理  由
一、公訴意旨略以：被告丁○○係臺北市○○區○○路三段二八
    ０號六樓之六房屋之所有權人，其於民國九十三年九月十六
    日將該房屋出租予告訴人丙○○，約定租期自九十三年九月
    二十日起至九十四年九月十九日止，嗣因租約屆至丙○○未
    按時搬離，被告丁○○不耐，遂於九十四年九月二十七日上
    午十時許，偕同被告庚○○○、乙○○、甲○○、戊○○、
    己○○等共六人至上址要求告訴人丙○○遷離，因告訴人丙○○拒絕開門，雙方發生衝突，明知告訴人丙○○以門鏈扣
    住大門，並以雨傘格擋，被告丁○○等六人仍乘隙強行進入
    屋內，經告訴人丙○○要求仍拒絕退去，因認被告六人共同
    涉犯刑法第三百零六條第一項之侵入住宅罪及同條第二項之
    受退去之要求仍留滯住宅罪嫌等語。
二、按犯罪事實應依證據認定之，無證據不得認定犯罪事實，又
    不能證明被告犯罪或其行為不罰者，應諭知無罪之判決，刑
    事訴訟法第一百五十四條第二項、第三百零一條第一項分別
    定有明文。次按認定不利於被告之事實，須依積極證據，茍
    積極之證據本身存有瑕疵而不足為不利於被告事實之認定，
    即應為有利於被告之認定，更不必有何有利之證據，而此用
    以證明犯罪事實之證據，猶須於通常一般人均不至於有所懷
    疑，堪予確信其已臻真實者，始得據以為有罪之認定，倘其
    證明尚未達到此一程度，而有合理性之懷疑存在，致使無從
    為有罪之確信時，即應為無罪之判決，此有最高法院八十二
    年度臺上字第一六三號判決、七十六年臺上字第四九八六號
    、三十年上字第八一六號等判例意旨可資參照。末按告訴人
    之告訴，係以使被告受刑事訴追為目的，是其陳述是否與事
    實相符，仍應調查其他證據以資審認，亦據最高法院五十二
    年臺上字第一三○○號判例闡釋甚明。
三、公訴人認被告六人均涉犯刑法第三百零六條第一項之侵入住
    宅罪及同條第二項之受退去之要求仍留滯住宅罪嫌，無非係
    以告訴人丙○○之指訴、證人陳韻琪、辛○○於偵查中之證
    述、告訴人租屋處大門及門鏈照片一張等，為其論據。
四、訊據被告丁○○、庚○○○、乙○○、甲○○、戊○○、己○○等六人，固坦承於九十四年九月二十七日前往告訴人丙○○位於臺北市○○區○○路三段二八０號六樓之六之租屋
    處，惟被告六人均堅決否認有何侵入住宅犯行，被告丁○○
    辯稱：我從未口頭承諾租期至九十五年，我在租期屆滿前三
    個月多次寄發存證信函，預知告訴人於租期到期後搬家，但
    告訴人置之不理並表示不願搬離，我和庚○○○及戊○○於
    九十四年九月二十七日一同去找告訴人理論，按其大門電鈴
    未獲回應，因門未上鎖，欲直接開門進去，但門內遭鎖鍊反
    鎖無法開啟，於門外僵持時，告訴人報警，員警到場協調後
    ，告訴人要求到派出所處理，但告訴人遲未至派出所，我們
    就又回到門口敲門，溝通很久，告訴人才開門讓我們進去，
    我們是要去修理房子漏水問題，是告訴人讓我們進去的，乙○○、甲○○及己○○是為我們送水及便當，我認為房子的
    租約到期，而且房子是我的，我當然可以進去修理漏水，我
    們當時是有爭執，但告訴人並沒有要求我們離開，是告訴人
    自己開門的（見九十四年度偵字第二一一九五號卷第十二至
    十五、七九頁、九十五年度偵續字第一三七號卷第四九、四
    二至四三頁、本院卷第二一頁背面、五一頁）；被告庚○○○辯稱：我們當天是要去看房子漏水的情況，告訴人確實有
    同意我們進去修理房子，我們已經約好水電工，房子是我們
    的，而且是告訴人自己開門讓我們進去（見九十四年度偵字
    第二一一九五號卷第十六至十八、七九頁、九十四年度偵字
    第二一一九五號卷第七九頁、本院卷第二一頁背面、五一頁
    ）；被告乙○○則辯稱：當日我與丁○○、庚○○○及戊○○至告訴人租屋處處理房屋漏水問題，我在樓下等候，過不
    久因為看到警察上樓，我才上樓，當初門是開著的，我進去
    告訴人沒有阻止（見九十四年度偵第二一一九五號卷第二五
    至二七、七九頁、本院卷第二一、五一頁）；被告甲○○及
    己○○一致辯稱：只是替丁○○送便當過去而已，約於中午
    十三時左右到達，當時大門打開，我們就直接進入屋內，在
    屋內只有吃東西及看電視而已（見九十四年度偵字第二一一
    九五號卷第十九至二一、二二至二四、七九頁、見本院卷第
    二一頁背面）；被告戊○○亦辯稱：當天第一次敲門是要去
    看房子漏水的情形，告訴人說要先叫警察，警察來了後，告
    訴人叫我們先到樓下等，但是告訴人並未下樓，我們三人先
    至五樓查看漏水狀況，發覺漏水情形嚴重，因此再次上六樓
    敲門，我們敲門告知要看漏水情形，告訴人便開門讓我們三
    人進入屋內，我在屋內曾以相機拍攝漏水情況，並與鄰居、
    永慶房屋人員、抓漏工人討論漏水情況，我們並非不肯離開
    ，當時在那邊是要等水電工等語（見九十四年度偵字第二一
    一九五號卷第二五至二七、七九頁、九十四年度偵字第二一
    一九五號卷第七九頁、本院卷第五一頁）。
五、經查：
（一）告訴人丙○○於九十三年九月十六日向被告丁○○承租臺
      北市○○區○○路三段二八０號六樓之六之房屋，並以書
      面契約約定租賃期間自九十三年九月二十日起至九十四年
      九月十九日止之事實，業據被告丁○○供明在卷（見九十
      四年度偵字第二一一九五號卷第十三頁），並為告訴人所
      不否認（見本院卷第四一頁背面），復有房屋租賃契約書
      一份附卷可稽（見九十四年度偵字第二一一九五號卷第四
      九至五二頁），而被告丁○○於租期屆至前即以存證信函
      知會告訴人屆期不再續租之意，亦有存證信函附卷可憑（
      見九十四年度偵字第二一一九五號卷第五三、五四頁），
      故被告丁○○於九十四年九月二十七日前去上址找尋告訴
      人時，告訴人係屬無權占有被告丁○○所有之臺北市○○
      區○○路三段二八０號六樓之六房屋之事實，首堪認定。
（二）告訴人雖於偵審中主張租賃期間曾與被告丁○○口頭約定
      房屋租賃期間至告訴人女兒陳韻琪高中畢業，即至九十五
      年七月二十日止（見九十五年偵字第八一七七號卷第三二
      頁），然被告丁○○自始均堅決否認曾以口頭約定延長租
      賃期間，且告訴人於本院審理時亦自承：並沒有證據證明
      被告丁○○曾同意租賃期間至告訴人之女陳韻琪高中畢業
      等語在卷（見本院卷第四一頁背面），復佐以證人即告訴
      人之女陳韻琪業就租賃期間具結證稱：九十四年九月二十
      七日伊與母親在木新路向被告丁○○租房子住，當時租約
      已到期，（租約到期不搬的原因是）還在找房子等情無訛
      （見九十四年偵字第二一一九五號卷第一一一、一一二頁
      ），並衡諸告訴人倘於承租時即欲租賃至陳韻琪高中畢業
      時止，本可於租賃契約上明確記載租賃期間至九十五年間
      ，要無僅於簽定租賃契約後另以口頭約定延長租期之理，
      足認告訴人主張其於九十四年九月二十七日仍本於租賃契
      約有權佔有臺北市○○區○○路三段二八０號六樓之六房
      屋云云，尚非有據。
（三）告訴人雖就本件案發經過證稱：九十四年九月二十七日上
      午十時許，被告丁○○、庚○○○琪到我租屋處（即臺北
      市○○區○○路三段二八０號六樓之六）直接開鎖進來，
      因有門鏈擋住，我用身體和雨傘壓住門，雨傘被搶走，反
      被被告丁○○、庚○○○用雨傘打到左手受傷，我就打一
      一０報警，後來警察來時，被告丁○○、庚○○○還在屋
      外，我門還是沒有開，我請警察帶他們到警察局，我會到
      警察局，後來我要去警察局做筆錄而開門時，被告丁○○
      、庚○○○、戊○○躲在貓眼看不到的地方，被告丁○○
      、庚○○○、戊○○趁我開門要去警察局時就闖進我家，
      我要求他們離去，他們也不出去，嗣後被告乙○○、甲○○及己○○三人進來，坐在沙發上吃東西，我一直要被告
      六人離開，有話到警察局講，我就一直打電話給警察，是
      警察要被告六人到警察局做筆錄，被告六人才去製作筆錄
      等語（見九十四年度偵字第二一一九五號卷第十至十一頁
      、九十五年偵字第八一七七號卷第十二至十三頁、本院卷
      第三九至四一頁），惟案發當日最早到場協調處理之木新
      派出所員警壬○○則證稱：我接到通報說有糾紛，我第一
      次到場時，房東（即被告丁○○）在外面敲門，房客（即
      告訴人）卻不開門，門沒有打開，房客有用貓眼看到我，
      我當時有穿制服，並請一一０打電話給對方（即告訴人）
      ，請告訴人開門，告訴人還是不開門，只用門鏈卡住，跟
      我說話，告訴人請我將被告丁○○、庚○○○帶至派出所
      處理，告訴人有同意到派出所協調，同意後，門也沒有打
      開，告訴人並請我先回去，後來告訴人未到派出所，被告
      丁○○、庚○○○再次去按電鈴，告訴人又報案，我又去
      處理，我第二次到場時，告訴人還是隔著門鏈說話沒有開
      門，仍不願讓房東進門，我只要一離開，告訴人門就關起
      來。第三次到場時，門是開著的，有被告丁○○、庚○○○及一男一女在內等語綦詳（見九十五年度偵字第二一一
      九五號卷第一一二頁、本院卷第四五至四七頁），是由告
      訴人當日於發現被告丁○○按門鈴、敲門後，即多次撥打
      一一０報案，且木新派出所制服警員壬○○據報到場後，
      告訴人仍未開門，須待壬○○通知一一０勤務指揮中心撥
      打電話予告訴人，由告訴人與一一０確認壬○○確係警員
      之身分後，告訴人始願由門縫與壬○○交談，已足認告訴
      人就門禁之管理係極為謹慎小心之人，是告訴人雖指訴被
      告丁○○等係趁其開門欲前去木新派出所協調時擅自闖入
      云云，但告訴人倘確有前去木新派出所協調之真意，本可
      協同警員壬○○與被告丁○○等一同返回木新派出所，是
      告訴人於壬○○第一次到場協調後，雖曾表示願意前去木
      新派出所，但告訴人其後並未前去木新派出所，始與被告
      丁○○又起爭執，壬○○乃又第二次前去協調等情，有證
      人壬○○前開證詞在卷可參，則告訴人指訴被告丁○○等
      係趁其開門欲前去木新派出所協調時擅自闖入云云是否屬
      實，本非無疑，再者，被告丁○○、庚○○○於警詢、偵
      查及本院均堅決否認有何無故侵入犯行，並一致供稱係告
      訴人開門同意始行入內，是由上開經過以觀，被告丁○○
      、庚○○○辯稱係經告訴人同意開門後始入內等語，尚屬
      可採，從而，告訴人雖指訴被告六人未經其同意逕行侵入
      其租屋處，然依證人壬○○之前揭證詞，並無法佐證被告
      六人有何無故侵入住宅之犯行，且告訴人上開證述內容是
      否屬實，客觀上仍有疑義，亦如前述，自難以告訴人前揭
      證詞遽為不利被告六人之認定。至證人陳韻琪雖另證述：
      當天晚上我下課回家看到門上有刮痕，我媽媽說是房東早
      上帶人來要趕我們走云云（見九十四年度偵字第二一一九
      五號卷第一一一頁），然證人陳韻琪此部分之證述顯係傳
      聞，自無證據能力，併予敘明。
（四）按刑法第三百零六條第一項所謂無故侵入他人住宅，係指
      無正當理由擅入他人住宅而言，有最高法院二十二年上字
      第八九一號判例意旨參照。揭此，所謂無故，即指無正當
      理由，而正當理由，不以法律明文規定者為限，習慣上或
      道義上所許可，而無背於公序良俗者，亦屬之。次按，刑
      法第三百零六條第二項後段：受退去之要求而仍留滯者，
      係指進入他人住宅後，已受退去之要求，而無正當理由仍
      留滯不退之行為，易言之，亦以無故為其要件；從而行為
      是否無故，應以其行為是否具有社會相當性以為判斷。查
      告訴人於九十四年九月二十七日被告六人進入屋內後，曾
      要求被告六人離去然被告六人仍留滯其內並未離去之事實
      ，業據證人即警員辛○○、壬○○分別證述：有聽到告訴
      人要求被告六人離去，且告訴人有請求協助被告六人離去
      ，要對被告六人提出刑事告訴等語屬實（見本院卷第四三
      頁、四四頁背面、四七頁），並參照告訴人於九十四年九
      月二十七日上午十時三十分許至同日下午一時十八分許，
      曾撥打一一０共計十次（見九十五年偵字第八一七七號卷
      第二四頁），足認告訴人確曾要求被告六人離去，然被告
      六人仍留滯屋內。但被告丁○○、庚○○○及戊○○三人
      於案發當日前去告訴人租屋處之主要目的係為查看房屋漏
      水情形，並已約好水電工之事實，業據被告三人供明在卷
      （見本院卷第二一至二二、四二、五一頁），核與證人即
      受理告訴人報案到場處理之警員壬○○證述：我第一次到
      場時就有問過被告丁○○、庚○○○的來意，是樓下有漏
      水，被告丁○○說現在沒有房子可以住，希望能將房子交
      還，如果不還，至少可以讓她看漏水的情況，當時確有一
      名水電工到場，五樓住戶有上來說有漏水等情相符（見本
      院卷第四六至四八頁），故告訴人於九十四年九月二十七
      日係屬無權占有，已如前述，是被告丁○○、庚○○○、
      戊○○進入告訴人租屋處，核被告丁○○、庚○○○、戊○○三人主觀上係為查看房屋漏水狀況、等待水電工到場
      及協商告訴人何時搬遷而留滯於屋內，另被告乙○○、甲○○及己○○三人，是受被告丁○○之邀，前去為被告丁○○、庚○○○、戊○○三人分送食物及飲水，並等候丁○○等人處理房屋返還及漏水問題，業經渠等三人供述詳
      實（見本院卷第五十、五一頁），並於其後隨同員警返回
      木新派出所製作筆錄，就客觀上判斷，被告六人之行為具
      有社會相當性，非無正當理由，自不符合刑法第三百零六
      條須為無故之構成要件，要無論以受退去之要求仍留滯其
      內罪之餘地。
六、綜上所論，告訴人於九十四年九月二十日起即已無權占有被
    告丁○○上開房屋，被告丁○○因該屋時遭樓下鄰居反應有
    漏水情事，乃於九十四年九月二十七日協同其親友即被告庚○○○、戊○○前往實地查看漏水現狀，並約同水電工人到
    場勘查，且於經告訴人開門後被告丁○○、庚○○○、戊○○始行入內查看、等待水電工到場及與告訴人協調搬遷事宜
    ，而被告乙○○、甲○○及己○○則均係嗣後前去遞送食物
    、飲水，核被告六人行為以社會相當性判斷均非無正當理由
    ，不符刑法第三百零六條無故之構成要件，故本件卷附證據
    並無法證明被告丁○○、庚○○○、戊○○、乙○○、甲○○及己○○有何公訴意旨所指無故侵入住宅或受退去之要求
    仍留滯其內之犯行，此外，本院復查無其他積極證據，足資
    證明前開被告六人有何公訴人所指之犯行，揆諸首揭規定及
    說明，本件不能證明被告六人犯罪，自應均為無罪之諭知，
    以免冤抑。
據上論斷，應依刑事訴訟法第三百零一條第一項，判決如主文。
本案經檢察官戴文亮到庭執行職務。
中　　華　　民　　國　　九十六　　年　  一  月　五    日
　　        　　　  刑事第十四庭審判長法  官  宋松璟
                                      法  官  李家慧
                                      法  官  劉煌基
以上正本證明與原本無異。
如不服本判決，應於判決送達後十日內向本院提出上訴狀（應抄
附繕本）。告訴人或被害人如對於本判決不服者，應具備理由請
求檢察官上訴，其上訴期間之計算係以檢察官收受判決正本之日
期為準。
                                      書記官  陳豪達
中　　華　　民　　國　　九十六　　年　  一  月　五    日
